【裁判字號】    89,訴,549
【裁判日期】    891211
【裁判案由】    分割共有物
【裁判全文】
臺灣嘉義地方法院民事判決  八十九年度訴字第五四九號
    原      告  乙○○
    訴訟代理人  林芳榮律師
    被      告  丙○○      住.
    訴訟代理人  庚○○      住.
    被      告  辛○○      住.
                己○○      住.
                丁○○      住台北縣新莊市○○里○○街三三巷八號之三
                甲○○○    住.
                戊○○      住台北縣板橋市○○里○○街二三號
右當事人間分割共有物事件，本院判決如左：
    主    文
被告辛○○、己○○、丁○○、甲○○○、戊○○應就坐落嘉義縣朴子市○○○段松
梅小段第一七九四號土地共有人黃海牛之應有部分三分之一辦理繼承登記。
兩造共有坐落嘉義縣朴子市○○○段松梅小段第一七九四號，田，面積０．六三八二
公頃土地准予分割，其分割方法如附圖所示，其中編號Ａ部分面積０．二一二七三三
公頃，分歸原告取得；編號Ｂ部分面積０．二一二七三四公頃，分歸被告丙○○取得
；編號Ｃ部分面積０．二一二七三三公頃分歸被告辛○○、己○○、丁○○、甲○○○、戊○○共同取得，並保持公同共有。
訴訟費用由原告負擔三分之一，被告丙○○負擔三分之一，餘由被告辛○○、己○○
、丁○○、甲○○○、戊○○負擔。
    事    實
甲、原告方面：
  一、聲明：如主文所示。
  二、陳述：
      （一）系爭土地為兩造所共有，原告與被告丙○○及訴外人黃海牛之應有部分
            各為三分之一，此有土地登記簿謄本乙件可稽。
      （二）系爭土地無因物之使用目的不能分割或契約訂有不能分割之期限，且兩
            造又不能協議分割，爰提起本訴，請求裁判分割如訴之聲明。
      （三）因共有人黃海牛業於民國八十五年六月二十六日死亡，其繼承人未辦理
            繼承登記，爰列其法定繼承人為被告，先訴請辦理繼承登記後，辦理分
            割。
  三、證據：提出土地登記謄本、繼承系統表各乙份及戶籍謄本五份為證。
乙、被告丙○○、辛○○方面：
  一、聲明：同意分割。
  二、陳述：同意原告提出之分割方案。
丙、被告己○○、丁○○、甲○○○、戊○○方面：
    均未於言詞辯論期日到場，亦未提出準備書狀作何聲明或陳述。
丁、本院依職權囑託嘉義縣朴子地政事務所實施測量並繪製分割方案圖。
    理    由
一、本件原告主張坐落嘉義縣朴子市○○○段松梅小段第一七九四號，地目田，面積
    ０．六三八二公頃土地，係原告、被告丙○○及訴外人黃海牛所共有，系爭土地
    無因物之使用目的不能分割或契約訂有不能分割之期限，且兩造又不能協議分割
    ，爰提起本訴，請求裁判分割如訴之聲明。被告丙○○、黃陳最則同意按原告提
    出之方案分割。
二、經查，坐落嘉義縣朴子市○○○段松梅小段第一七九四號，地目田，面積０．六
    三八二公頃土地，係原告、被告丙○○及訴外人黃海牛所共有，其應有部分均各
    為三分之一，且系爭土地無因物之使用目的不能分割或契約訂有不能分割之期限
    ，兩造又不能協議分割，系爭田地又係農業發展條例於民國八十九年一月四日修
    正施行前之共有耕地之事實，為兩造所不爭執，並有土地登記簿謄本乙件可稽，
    應堪信為真實。共有人不能協議分割，原告訴請為裁判分割，依民法第八百二十
    四條及農業發展條例第十六條之規定，即無不合。
三、系爭土地為長方形，呈東北西南走向，北方約占系爭土地面積三分之一之部分，
    現有原告所建之雞舍，南部約系爭土地三分之二面積部分之土地，現由被告丙○○及被告辛○○種植稻米等事實，業經本院履勘現場，製有勘驗筆錄可稽。並經
    本院囑託嘉義縣朴子地政事務所實施測量，繪製有複丈成果圖附卷可憑。本院審
    酌系爭土地目前分別由兩造占有做為養雞及耕種之用，為免滋生分割後互相交付
    土地之紛爭，及被告辛○○與其餘被告己○○、丁○○、甲○○○、戊○○係母
    子關係，被告黃陳最表示願與被告己○○、丁○○、甲○○○、戊○○等人保持
    共有等情，本院認應按目前兩造占有使用情形分割較為妥適，對於土地之利用及
    經濟價值均較允當。即如附圖所示之方案分割，對兩造之保護較為周到。爰判決
    如主文第二項所示。
四、按因繼承、強制執行、公用徵收或法院之判決，於登記前已取得不動產物權者，
    非經登記，不得處分其物權，民法第七百五十九條定有明文。經查，系爭土地之
    共有人之一黃海牛已於八十五年六月二十六日死亡，被告辛○○、己○○、丁○○、甲○○○、戊○○為黃海牛之繼承人，至原告起訴時止，均未辦理繼承登記
    ，之事實，有原告提出之土地登記簿謄本乙份及戶籍謄本五份為證。從而，原告
    起訴請求判命被告辛○○、己○○、丁○○、甲○○○、戊○○等人應就共有人
    之一黃海牛之應有部分三分之一辦理繼承登記；並求為判決將系爭土地裁判分割
    ，於法有據，應予准許。
五、本件係共有土地之分割爭議，被告之行為按當時訴訟程度，係為伸張或防衛權利
    所必要，是本件訴訟費用應有民事訴訟法第八十一條第二款規定之適用，應由兩
    造各依其應有部分比例負擔訴訟費用，以期公平。
六、據上論結，原告之訴為有理由，依民事訴訟法第三百八十五條第一項前段、第七
    十八條、第八十一條第二款、第八十五條第二項判決如主文。
中      華      民      國    八十九    年      十二    月      十一    日
~B臺灣嘉義地方法院民事第一庭
~B    法  官  曾文欣
右正本係照原本作成
如對本判決上訴須於判決送達後廿日內向本院提出上訴狀
中      華      民      國    八十九    年      十二    月      十一    日
~B    書記官  鄭翔元


司法院資訊處製作；財團法人民間司法改革基金會備份。
